臺灣高等法院民事判決　　　　　　　　100年度上更(一)字第8號
上　訴　人　陳萬成
訴訟代理人　陳志雄律師
被　上訴人　陳進旺
　　　　　　許明雪
共　　　同
訴訟代理人　李嘉典律師
　　　　　　陳鴻興律師
被　上訴人　陳義芳
　　　　　　陳世南
上列當事人間請求土地所有權移轉登記事件，上訴人對於中華民
國97年5月29日臺灣板橋地方法院96年度訴字第2339號第一審判
決提起上訴，經最高法院發回更審，本院於100年7月12日言詞辯
論終結，判決如下：
    主      文
原判決廢棄。
被上訴人應將坐落新北市○○區○○段一六地號土地所有權應有
部分六十八萬四千六百十八分之三萬九千八百四十七移轉登記予
上訴人。
第一、二審及發回前第三審訴訟費用由被上訴人連帶負擔。
    事實及理由
壹、程序方面：
一、按訴之變更或追加，非經他造同意，不得為之；但擴張或減
    縮應受判決事項之聲明者，不在此限，民事訴訟法第446條
    第1項及第255條第1項第3款分別定有明文。上訴人之上訴聲
    明第2項原為：被上訴人應將坐落新北市○○區○○段16地
    號（下稱16地號土地）所有權應有部分11萬4,103分之6,641
    移轉登記予上訴人（本院卷第15頁），嗣改為被上訴人應將
    16地號土地應有部分68萬4,618分之3萬9,847移轉登記予上
    訴人（本院卷第27、85頁），核屬擴張應受判決事項之聲明
    ，依上開規定，應予准許。
二、被上訴人陳世南經合法通知，未於言詞辯論期日到場，核無
    民事訴訟法第386條所列各款情形之一，爰依上訴人之聲請
    ，由其一造辯論而為判決。
貳、實體方面：
一、上訴人起訴主張：訴外人陳碧為伊與被上訴人許明雪之配偶
    陳榮祥、被上訴人陳進旺、陳義芳、陳世南等人之父，陳碧
    於民國87年6月22日與伊及陳世南、陳義芳簽訂不動產預定
    買賣契約書（下稱系爭契約），將其所有坐落新北市○○區
    ○○段頭前小段257地號土地（下稱系爭土地）應有部分6分
    之1（約190.17坪），分別出賣予伊66.41坪、陳世南66.41
    坪、陳義芳57.35坪（系爭土地於87年間分割為同段257地號
    、257- 22地號及257-23地號等3筆土地，合計面積仍為3,77
    2平方公尺〈約1,141.03坪〉，陳碧之應有部分6分之1，核
    算約190.17坪。嗣257地號、257-22地號及257-23地號等3筆
    土地再經土地重劃及合併分配後重編為16地號土地，面積2,
    052.62平方公尺。因系爭土地為農地，伊及陳世南、陳義芳
    均無自耕能力，無法辦理所有權移轉登記，同日陳碧並與兩
    造另簽立切結書（下稱系爭切結書），約定俟法令變更解除
    農業區非自耕農身分不得登記之限制或系爭土地因都市計劃
    變更為非農地，再辦理所有權移轉登記。又系爭契約之買受
    人均未支付價金，實乃陳碧將系爭土地贈與伊及陳義芳、陳
    世南。陳碧已於89年7月16日死亡，伊及陳義芳、陳世南、
    陳進旺、陳榮祥為法定繼承人，陳榮祥另經臺灣板橋地方法
    院以94年度亡字第31號判決宣告於93年7月14日死亡，其就
    系爭土地之公同共有權利由許明雪繼承，有關農地限制不得
    移轉登記予非自耕農之規定業經刪除，伊自得請求被上訴人
    將系爭土地所有權應有部分11萬4,103分之6,641移轉登記予
    伊。爰依贈與及繼承之法律關係，求為判命被上訴人將16地
    號土地所有權應有部分11萬4,103分之6,641移轉登記予伊。
    原審為上訴人敗訴之判決，上訴人不服提起上訴，並上訴及
    擴張聲明為：(一)原判決廢棄。(二)被上訴人應將16地號土地所
    有權應有部分68萬4,618分之3萬9,847移轉登記予上訴人。
二、被上訴人陳世南未於言詞辯論期日到場，亦未提出書狀作何
    聲明、陳述；被上訴人陳義芳則抗辯：系爭契約及系爭切結
    書乃上訴人與陳碧間之通謀虛偽意思表示而無效，且上訴人
    從未給付任何款項予陳碧，系爭契約之真意更非陳碧將土地
    贈與上訴人或家產分配等語。被上訴人陳進旺、許明雪亦以
    ：系爭土地及同段240-24地號土地（下稱240-24地號土地）
    原為兩造之祖父陳允棟之遺產，於53年4月10日經陳碧（大
    房）、陳勝和（三房）及其他繼承人共7房協議均分，因陳
    勝和無自耕農身分，遂由其他6房登記，惟陳勝和仍有7分之
    1權利。陳義芳於74年2月8日向陳勝和購買其所有以陳碧名
    義登記之240-24地號土地及系爭土地之應有部分各7分之1，
    已給付全部價金，因無自耕農身分，仍以陳碧為登記名義人
    。陳碧再於81年1月14日將登記其名義之240-24號土地所有
    權應有部分6分之1，約28.17坪（包括陳義芳已向陳勝和購
    買登記為陳碧名義之應有部分7分之1），全部出賣予陳義芳
    之配偶陳吳秀金，並約定以系爭土地中之30.19坪面積補償
    陳義芳已向陳勝和買受之部分，陳義芳乃取得系爭土地中57
    .35坪。嗣為確認陳義芳之上開權利，陳碧始於87年6月22日
    另訂系爭契約及系爭切結書，載明陳義芳承買系爭土地中之
    57.35坪，陳碧於系爭契約之陳義芳簽名處上方記載「價款
    全部付清無誤」字樣，係指陳義芳購買陳勝和土地之價款已
    付清，系爭契約之真意確係買賣關係而非贈與。上訴人既自
    認並未給付買賣價金，即無由請求移轉系爭土地所有權應有
    部分。又陳碧之繼承人除上訴人、陳義芳及陳世南3人外，
    尚有陳進旺及陳榮祥，陳碧不可能僅將系爭土地贈與上訴人
    、陳義芳及陳世南等3人，益見系爭契約並無隱藏贈與之法
    律關係等語，資為抗辯。並均答辯聲明：上訴駁回。
三、上訴人主張陳碧為上訴人與被上訴人陳進旺、陳義芳、陳世
    南及被上訴人許明雪之配偶陳榮祥之父，陳碧於87年6月22
    日與上訴人及被上訴人陳義芳、陳世南簽訂系爭契約，將其
    所有系爭土地應有部分6分之1，約190.17坪，分別出賣予上
    訴人66.41坪、被上訴人陳世南66.41坪、陳義芳57.35坪，
    同日兩造與陳碧另簽立系爭切結書，約定俟法令變更解除農
    業區非自耕農身分不得登記之限制或系爭土地因都市計劃變
    更為非農地，再辦理所有權移轉登記。系爭土地嗣經分割、
    土地重劃及合併分配後重編為16號土地，面積2,052.62平方
    公尺。陳碧於89年7月16日死亡，由上訴人、被上訴人陳進
    旺、陳義芳、陳世南及陳榮祥繼承。許明雪之配偶陳榮祥經
    臺灣板橋地方法院以94年度亡字第31號判決宣告於93年7月1
    4日死亡，陳榮祥之繼承人為許明雪、陳文彥、陳雯樺、陳
    淑媛，經協議由許明雪繼承系爭土地之公同共有權利等事實
    ，業據提出系爭契約、系爭切結書、繼承系統表、戶籍謄本
    及土地登記簿謄本為證（原審96年度重調字第192號卷〈下
    稱調字卷第6-30頁〉），並為被上訴人陳進旺、陳義芳、許
    明雪所不爭執，堪信為真實。
四、上訴人主張陳碧將系爭土地以買賣方式出售予伊及被上訴人
    陳義芳、陳世南，系爭契約之買受人實際未支付價金，陳碧
    仍於契約書上載明「總價款全部付清無誤」，系爭契約實際
    上係陳碧將系爭土地分配予伊，為通謀虛偽買賣隱藏分配財
    產或贈與行為等情，則為被上訴人陳進旺、陳義芳、許明雪
    所否認，並以上開情詞置辯。經查：
  (一)按表意人與相對人通謀而為虛偽意思表示者，其意思表示無
    效；虛偽意思表示，隱藏他項法律行為者，適用關於該項法
    律行為之規定，民法第87條第1項前段、第2項分別定有明文
    。系爭契約第2條、第3條分別約定：「買賣總價款雙方議定
    為新臺幣壹仟玖佰萬元」、「(一)甲方（即陳義芳、陳世南、
    陳萬成）於簽約時應交付乙方（即陳碧）新臺幣壹仟萬元作
    為第壹期款。(二)第貳期款新臺幣玖佰萬元正於乙方備齊產權
    移轉證件並蓋妥印鑑章交由甲方保管同時交付。」（調字卷
    第23頁），惟系爭契約書末頁復以手寫：「本案總價款全部
    付清無誤。收款人陳碧」（調字卷第28頁），顯與前開約定
    價款分期給付之內容相左；參以證人即擬訂系爭契約之地政
    士陳賀基於本院另案96年度上字第179號請求土地所有權移
    轉登記事件證稱「當場是沒有付價金，我有聽陳碧說有的人
    已付價金，有的人沒有付價金」（本院96年度上字第179號
    卷第46頁背面），及於本院前審證稱：「（問：當初有無討
    論錢如何給？）討論時沒有講，寫好後，陳碧才跟我說價款
    有些人有付，有些人沒有付，他沒有說誰有給，誰沒給。（
    問：契約書後面總價款全部付清，誰要求寫的？）因為陳碧
    講錢有些人付清、有些人沒有給，我才說先把總價款全部付
    清寫好，等錢付清後，再請陳碧簽名，陳碧當場說現場都是
    自己人，沒有關係，所以當場就先簽了。（問：簽約時要交
    一千萬第一期款，一千萬是誰說的？簽約時是否有給？）簽
    約時都沒有給。（問：誰要求要這樣寫？）雙方要求。」等
    語（本院上字卷第112-113頁背面），可見系爭契約簽訂時
    ，並無當場交付價金之事實，上訴人亦自承未給付價金，惟
    陳碧仍於契約末加註全部價款付清等文字，顯與買賣之常情
    不符。再者，系爭契約買方3人，上訴人及被上訴人陳世南
    各買受66.41坪，陳義芳買受57.35坪，買受面積既不相同，
    價款原應分別計算，然系爭契約並未記載買方價金如何區分
    ，而僅記載總計價款，尤與買賣常情不符。上訴人主張系爭
    契約就上訴人部分係陳碧與上訴人通謀虛偽為買賣契約之意
    思表示，而隱藏他項法律行為等情，尚非無據。
  (二)依系爭切結書所載：「立切結書人陳碧等6人，茲為買賣陳
    碧所有坐落臺北縣新莊市○○段頭前小段240-24地號…及25
    7地號面積3772平方公尺持分1/6，持分面積190.17坪，有關
    產權移轉登記及應繳移轉證件、用印等切結書如左：一、24
    0-24地號已由陳吳秀金全部承買，俟解除農業區非自耕農身
    分不得登記之限制、或變更為非農地時，再移轉登記。二、
    257地號已由陳義芳承買57.35坪、陳世南、陳萬成各承買66
    .41坪，同前款限制解除時再移轉登記。」（調字卷第29頁
    ），可見系爭切結書係為履行系爭契約所為之約定，由陳碧
    及其將來之繼承人簽名確認，並經證人陳賀基證述：「（問
    ：除了寫買賣契約書，為何還要另外寫切結書？）陳義芳問
    我要不要給陳碧的繼承人確認一下，才建議寫切結書讓繼承
    人確認。」等語（本院上字卷第112頁背面），徵諸斯時立
    約人之用意，係為避免日後陳碧之繼承人間悔約致生糾紛，
    對照陳碧於系爭契約註明：「本案總價款全部付清無誤」，
    堪認不論系爭契約之買受人是否給付價款，陳碧之將來繼承
    人間均已同意該以買賣為名義之價款業已付清，嗣後不得再
    行爭執。上訴人與陳碧間就系爭土地以買賣所隱藏之他項法
    律行為，核與分配家產之性質相若。
  (三)被上訴人陳進旺、許明雪雖抗辯陳碧若係於生前分配財產，
    自應平均分配予上訴人兄弟5人，不可能獨將系爭土地贈與
    上訴人及被上訴人陳世南、陳義芳，卻未贈與陳進旺及陳榮
    祥云云，並提出新北市○○區○○路587號1-5樓及新北市○
    ○區○○路593巷5弄24號1-5樓之登記簿謄本為證。惟查，
    陳碧生前如何分配財產予將來繼承人，乃其分配動機，難以
    單一財產未平均分配，即否認該分配財產之效力。況被上訴
    人許明雪於本院90上字第471號移轉登記事件中已證稱：「
    我先生陳榮祥與陳進旺以前是合作作模型生意的，生意失敗
    因有負債是我公公（即陳碧）出面處理債務的，當時是陳進
    旺的太太楊彩鳳出面與我算帳。（問：87年6月22日是否有
    參加協議？）有，當時我公公因我們做生意失敗有向別人借
    錢，所以他把240地號土地買給陳吳秀金，又怕以後會有糾
    紛，所以在陳進旺家寫切結書，切結書是我簽的無誤。」等
    語（原審卷第141頁），可見陳碧生前分配系爭土地已考慮
    前開代償陳榮祥與陳進旺之債務因素，被上訴人以陳進旺及
    陳榮祥未分得系爭土地而否認系爭契約之效力，自未可採。
    至證人陳賀基雖於本院前審證稱於簽約過程陳碧並未稱係分
    產，立系爭切結書之目的係令繼承人確認系爭契約等語，然
    證人既證稱：「（問：就契約內容如何付款、買賣什麼不動
    產，是他們都講好寫出來，還是你有參與討論？）都是他們
    講好，我只是照他們說的內容寫。」等語（本院上字卷第11
    1頁背面），則證人僅係依陳碧及其將來之繼承人達成協議
    之內容製作系爭契約及系爭切結書，其認知系爭切結書係確
    認於系爭契約履行後再行辦理所有權移轉登記，乃當然之理
    ，不足以推翻系爭契約及系爭切結書就上訴人未付款部分所
    為移轉登記之約定為陳碧分配財產之意。
  (四)陳義芳於請求其分得之57.35坪，在6分之1比例中，換算為1
    1萬4,103分之5,735。經本院99年度上更(二)字第21號判決確
    定勝訴後，其持往新莊地政事務所辦理移轉登記時，由該所
    將陳義芳之應有部分比例調整為68萬4,618分之3萬4,410，
    並移轉登記為陳義芳所有，殘餘68萬4,618分之7萬9,693（1
    14,103－34,410＝79,693）。上訴人經陳明為配合陳義芳已
    辦畢移轉登記之應有部分比例，將殘餘68萬4,618分之7萬9,
    693，由上訴人請求移轉登記68萬4,618分之3萬9,847，剩餘
    68萬4,618分之3萬9,846由陳世南取得（上訴人及陳世南各6
    6.41坪，原應平分殘餘之68萬4,618分之7萬9,693，然因分
    子7萬9,693無法平分，上訴人經徵得陳世南之同意，由其請
    求68萬4,618分之3萬9,847，剩餘68萬4,618分之3萬9,846由
    陳世南取得〈本院卷第85頁及背面〉）。
  (五)按繼承人對於被繼承人之債務負連帶責任，為97年1月2日修
    正前民法第1153條所明定。本件繼承之事實發生於89年7月1
    6日，非屬民法繼承編施行法第1條之1至第1條之3所規定之
    情形，自應適用上開修正前之規定。陳碧已死亡，且農地限
    制不得移轉登記予非自耕農之規定亦已於89年1月26日刪除
    ，則陳碧對上訴人所負之移轉土地所有權之義務，即應由陳
    碧之全體繼承人連帶負責，上訴人依系爭契約、系爭切結書
    及繼承法律關係，請求被上訴人履行陳碧家產分配之協議，
    將16號土地所有權應有部分68萬4,618分之3萬9,847移轉登
    記予上訴人，洵屬有據，應予准許。又按公同共有物之處分
    及其他之權利行使，除法律另有規定外，應得公同共有人之
    全體之同意，固為民法第828條第3項所明定；惟系爭契約既
    為陳碧生前就系爭土地為家產分配，為陳碧依系爭契約所負
    之義務，陳碧業已死亡，其義務則由其全體繼承人繼承，此
    與繼承人於繼承後處分繼承所得公同共有物之潛在應有部分
    有間。被上訴人抗辯於公同關係終止前，上訴人不得逕行請
    求移轉登記云云，核無足取。
五、綜上所述，上訴人主張陳碧生前將16地號土地之部分以通謀
    虛偽買賣隱藏分配財產予上訴人，並經被上訴人確認等情為
    可採。從而，上訴人本於系爭契約、系爭切結書及繼承法律
    關係，請求被上訴人履行陳碧家產分配之協議，將16號土地
    所有權應有部分68萬4,618分之3萬9,847移轉登記予上訴人
    ，洵屬有據，應予准許。原審為上訴人敗訴之判決，尚有未
    洽。上訴意旨指摘原判決不當，求予廢棄改判，為有理由，
    爰將原判決予以廢棄，改判如主文第2項所示。
六、本件事證已臻明確，兩造其餘訴訟資料及攻擊、防禦方法，
    經審酌後，核與判決結果不生影響，爰不一一論列，附此敘
    明。
七、據上論結，本件上訴為有理由，依民事訴訟法第450條、第8
    5條第2項、第463條、第385條第1項前段，判決如主文。
中    華    民    國    100   年    7     月    26    日
                    民事第十四庭
                        審判長法  官  林金村
                              法  官  陳秀貞
                              法  官  王麗莉
正本係照原本作成。
如不服本判決，應於收受送達後20日內向本院提出上訴書狀，其
未表明上訴理由者，應於提出上訴後20日內向本院補提理由書狀
（均須按他造當事人之人數附繕本）上訴時應提出委任律師或具
有律師資格之人之委任狀；委任有律師資格者，另應附具律師資
格證書及釋明委任人與受任人有民事訴訟法第466條之1第1項但
書或第2項（詳附註）所定關係之釋明文書影本。
中    華    民    國   100    年    7     月    27    日
                              書記官  余姿慧
附註：
民事訴訟法第466條之1（第1項、第2項）：
對於第二審判決上訴，上訴人應委任律師為訴訟代理人。但上訴
人或其他法定代理人具有律師資格者，不在此限。
上訴人之配偶、三親等內之血親、二親等內之姻親，或上訴人為
法人、中央或地方機關時，其所屬專任人員具有律師資格並經法
院認為適當者，亦得為第三審訴訟代理人。